【裁判字號】    95,訴,539
【裁判日期】    951228
【裁判案由】    商標註冊
【裁判全文】
臺北高等行政法院判決
                                     95年度訴字第00539號
                              .
原      告  甲○○
被      告  經濟部智慧財產局
代  表  人  蔡練生（局長）
訴訟代理人  乙○○
上列當事人間因商標註冊事件，原告不服經濟部中華民國94年12
月9日經訴字第09406141840號訴願決定，提起行政訴訟。本院判
決如下：
    主  文
訴願決定及原處分均撤銷。
被告對於原告93年8月6日「大長今」商標註冊申請案（申請案號
：000000000），應遵照本判決之法律見解作成決定。
原告其餘之訴駁回。
訴訟費用由被告負擔二分之一，餘由原告負擔。
    事  實
一、事實概要：
    原告於93年8 月6 日以「大長今」商標（下稱系爭商標），
    指定使用於商標法施行細則第13條所定商品及服務分類表第
    29類之「素十全大補藥膳、濃縮藥膳肉汁、濃縮藥膳肉湯、
    藥膳肉速食調理包、藥膳肉湯、藥膳雞、罐裝瓶裝盒裝袋裝
    之青草藥膳湯、高湯塊、高湯、高湯粉、黑木耳、蒟蒻、紅
    棗、紫菜、泡菜、醬菜、蘿蔔乾、海苔醬、紫菜醬、醃漬菜
    」商品，向被告申請註冊，經被告審查，認本件商標圖樣上
    之「大長今」與韓國MBC 電視公司改編自歷史人物所製播之
    著名連續劇「大長今」劇名相同，指定使用於素十全大補藥
    膳、濃縮藥膳肉汁、濃縮藥膳肉湯等與韓國傳統菜餚泡菜及
    養生藥膳相關商品，人蔘茶等與養生相關產品，有致相關公
    眾對其提供商品之來源，產生混淆誤認之虞，以94年8 月17
    日商標核駁第287260 號 審定書所為核駁之處分，原告不服
    ，提起訴願，遭駁回後，遂向本院提起本件行政訴訟。
二、兩造聲明：
    (一)原告聲明：
      1.訴願決定及原處分均撤銷。
      2.請求判命被告應作成核准原告所申請第000000000 號「
        大長今」商標註冊之行政處分。
      3.訴訟費用由被告負擔。
    (二)被告聲明：
      1.駁回原告之訴。
      2.訴訟費用由原告負擔。
三、兩造爭點：
    被告以原告申請之「大長今」商標指定使用於商標法施行細
    則第13條所定商品及服務分類表第29類之商品，有致相關公
    眾對其提供商品之來源，產生混淆誤認之虞，應有違反商標
    法第23條第1項第12款之規定，不准註冊，而為核駁註冊之
    處分，是否有據？
四、兩造陳述：
    (一)原告主張：
      1.按商標相同或近似於他人著名商標或標章，有致相關公
        眾混淆誤認之虞，或有減損著名商標或標章之識別性或
        信譽之虞者，不得註冊，商標法第23條第1項第12款定
        有明文，惟此一條款之適用，必有明確之事證足認他人
        已於國內或國外依法先行註冊並取得確切商標所有權且
        他人所有（非僅使用）之商標已達著名程度，且申請註
        冊之商標有致相關公眾發生混淆誤認之虞，或有致他人
        商標與特定商業來源間之聯繫能力減弱及使他人商標信
        譽或形象遭到損害玷污者，始足當之。倘若他人使用之
        商標在國外或國內並無先行註冊登記並取得確切商標所
        有權與使用之事實，或二商標之服務項目性質相去甚遠
        ，實無致生混淆誤認之疑慮，即應無前揭條款之適用，
        合先陳明。若主管機關依其「主觀標準」並且根據不確
        切之「客觀證據」（例如「未經證實之網路新聞與廣告
        」）逕自認定「『使用』未經依法註冊登記之名號且利
        用平面圖像、數位影音、電子媒體」即符合商標法第23
        條第1項第12款規定之「『他人』著名商標或標章」要
        件，則我國民法、商標法所本之大陸成文法系與登記主
        義將陷於紊亂，招致爭訟不已。被告之公務員並已違反
        行政程序法所明文規定之「明確性原則、信賴保護原則
        、平等原則和行政自我拘束原則」等行政法一般法律原
        則和依法行政與法律保留之基本法治精神，逾越行政裁
        量權之界線。人民對於我國商標註冊登記之公示與公信
        所生之信賴保護將無所依從。尤其被告將商標法第6條
        「使用商標」之規定與商標法第23條第1項第12款規定
        之要件「商標所有權之歸屬」先後次序混淆，更顯現被
        告之基本法律邏輯錯誤。此外，依我國商標法規之登記
        主義，「依法先行登記註冊商標者」應較「無權先行使
        用商標者」具有商標所有權的優先取得地位，使用商標
        但未依法註冊登記商標或合法取得商標所有權者並不當
        然擁有其所使用商標之所有權，無論其戲劇名稱或商標
        之使用著名於否皆然，此為我國商標審查法規明文規定
        之基本原則，不容違法行政處分逾越法定裁量範圍。
      2.原告之「大長今」商標係指定使用於「素十全大補藥膳
        、濃縮藥膳汁、濃縮藥膳湯、藥膳肉速食調理包、藥膳
        肉湯、藥膳雞、罐裝瓶裝盒裝袋裝之青草藥膳湯、高湯
        塊、高湯、高湯粉、黑木耳、蒟蒻、紅棗、紫菜、泡菜
        、醬菜、蘿蔔乾、海苔醬、紫菜醬、醃漬菜」之商品，
        今被告初步審查，以此商標圖樣上之「大長今」與韓國
        MBC電視台之「大長今」著名商標相同，認有致相關公
        眾混淆誤認之虞，或有減損著名商標或標章之識別性或
        信譽之虞，因而謂有違反商標法第23條第1項第12款規
        定之嫌。惟被告並未提出任何資料證明韓國MBC電視台
        已先行在國內、外依法登記並且合法取得「大長今」商
        標之所有權，以及合法使用「大長今」商標從事「素十
        全大補藥膳、濃縮藥膳汁、濃縮藥膳湯、藥膳肉速食調
        理包、藥膳肉湯、藥膳雞、罐裝瓶裝盒裝袋裝之青草藥
        膳湯、高湯塊、高湯、高湯粉、黑木耳、蒟蒻、紅棗、
        紫菜、泡菜、醬菜、蘿蔔乾、海苔醬、紫菜醬、醃漬菜
        」之商品，僅以在本申請登記案之申請日之後「大長今
        」戲劇在國內之著名程度與電視台週邊商品熱賣之網路
        新聞廣告（未經查證實際熱賣程度，但是目前確定國內
        已無相關商品熱賣情事）即認定「大長今」為韓國MBC
        電視台所擁有之「著名之商標或標章」，卻未指出被告
        認定韓國MBC電視台合法擁有「大長今」商標所有權之
        我國法規明文依據。被告所稱韓國MBC電視台從事之授
        權與販售商品活動，依法並不能視為韓國MBC電視台已
        合法取得「大長今」之商標所有權或韓國MBC電視台可
        以在我國合法使用「大長今」商標。且「大長今」縱為
        韓國MBC電視台製作之電視劇，充其量僅屬於戲劇著作
        ，並非「商標」之所有權合法取得與使用，而著作權與
        商標權係屬不同範疇，自不能以此即謂申請人商標之註
        冊有違反前揭條款之規定，被告之初步審查容有重新斟
        酌之必要。此可參酌台北高等行政法院89年度訴字第
        1957號判決揭示之意旨，益明韓國MBC電視台之電視劇
        「大長今」根本不符合「著名商標」之定義，且其商標
        之排他性範圍亦不可從電視劇擴及申請人商標指定使用
        之「素十全大補藥膳、濃縮藥膳汁、濃縮藥膳湯、藥膳
        肉速食調理包、藥膳肉湯、藥膳雞……」等商品，即：
        「本案中參加人是以已具知名度、具有商業利用價值電
        影角色之識別符號來作商標使用，而『007』電影在國
        內享有極高之知名度也屬不爭之事實。正如前所述，系
        爭商標早在使用之前即已取得等同於商品識別作用之區
        別功能。此時參加人只要使用該商標，其可以比別其他
        自創商標圖樣之業者更快速，也更容易建立起該商標之
        強烈識別作用，而取得著名商標之地位。但若參加人只
        為商標註冊，卻完全不在本國法域內使用該商標，則著
        名商標著名性所指之商品來源辨識功能即無從建立，又
        如何能取得著名商標之地位，甚至擴張其商標專用權之
        範圍，……固然在商品上標示著他人具有商業價值、但
        非屬商標之其他識別標誌，也有可能使消費者對商品來
        源形成一些暗示性的印象，此等『搭便車』之行為，確
        有加以規範及防止之必要性，但其規範的強度實不宜與
        著名商標保護方式同視。而商標法第37條第7款所保護
        之『著名商標』卻應該是實際上活躍於市場上、真實行
        銷商品（或服務）的商體，乃屬商標保護之核心領域，
        實不宜應將一些邊界案型亦納入該條文內，導致條文之
        過重負荷」。尤其被告係我國商標審查主管機關，關於
        人民重大權利之審查駁回，竟草率引用網路廣告、學術
        研究機構對於行銷範例之研討會議…等小眾活動作為涵
        攝商標法第23條第1項第12款規定之構成要件「他人著
        名商標」之佐證，試想，不看電視劇、不使用網路或不
        參加學術活動之更廣大人民如何知悉且信服其對於「他
        人著名商標」之評斷標準？法之安定性與明確性遭其破
        壞無遺。
      3.尤其，原告商標指定服務與韓國MBC電視台製作之電視
        劇性質相去甚遠，更無致生混淆誤認之疑慮，即：原告
        商標指定使用之「素十全大補藥膳、濃縮藥膳汁、濃縮
        藥膳湯、藥膳肉速食調理包、藥膳肉湯、藥膳雞、罐裝
        瓶裝盒裝袋裝之青草藥膳湯、高湯塊、高湯、高湯粉、
        黑木耳、蒟蒻、紅棗、紫菜、泡菜、醬菜、蘿蔔乾、海
        苔醬、紫菜醬、醃漬菜」之商品，乃專門提供消費者肉
        類食品及蔬菜以及其他供消費或保存之可食用園藝產品
        ，以達到營養衛生及身心飽足之目的，反觀被告引據之
        「大長今」主要使用於電視劇之名稱，或可表彰其製作
        及發行，其與申請人商標所指定之服務性質、內容截然
        不同，行銷管道、交易對象毫不重疊，實不致發生混淆
        誤認之情事，是被告斷言申請人之「大長今」商標有違
        於前揭條款之規定，實嫌主觀速斷，難以令人心服。
      4.再者，經原告翻閱商標公報得知，我國不同行業之業者
        以韓國電視劇劇名作為商標文字，獲被告核准註冊者，
        不乏其例，如：註冊第0000000號「情定大飯店GING
        DIN G及圖」商標、註冊第0000000號「冬季戀歌」商標
        、註冊第0000000號「商道」商標、註冊第175166號「
        火花」商標等，是上述商標均為韓劇劇名，但商標註冊
        人均為我國業者，被告並未認其有使相關消費者混淆誤
        認之虞，則原告今以「大長今」商標指定於性質截然不
        同之「素十全大補藥膳、濃縮藥膳汁、濃縮藥膳湯、藥
        膳肉速食調理包、藥膳肉湯、藥膳雞……」等商品申請
        註冊，亦無獨與韓國電視劇「大長今」致生混淆誤認之
        情事，或有減損其商標識別性或信譽之可言，原告商標
        理應無商標法第23條第1項第12款規定之適用。
      5.原告依法主張，商標法第23條第1 項第12款規定之適用
        ，除被告對「他人著名商標」所提抽象標準外，依據條
        文本文及但書規定：『相同或近似於他人著名商標或標
        章，有致相關公眾混淆誤認之虞，或有減損著名商標或
        標章之識別性或信譽之虞者。但得該商標或標章之所有
        人同意申請註冊者，不在此限』，被告應舉證以下構成
        要件：
        (1)所謂「他人」須為「商標之所有人」，且他人應已先
          前取得國內或國外商標合法所有權登記之當地官方書
          面證明（商標法第2條），而非僅有使用或廣告商標
          之事實。否則先以「商標」廣告卻後申請商標登記之
          人，即排除先申請登記商標人之所有商標類別申請登
          記權利，豈非違背我國商標法之「登記主義」原則？
        (2)所謂「著名商標」之認定，絕非僅符合使用或廣告「
          著名商標」事實之形式認定標準即可，應以此商標所
          彰顯之商品或服務已達著名程度且持續一定期間為實
          質認定標準，尤其「大長今」之廣為人知實為歷史戲
          劇書籍之著名，而非商標所彰顯之商品或服務已達著
          名程度，至今消費者僅存對「大長今」歷史戲劇知曉
          ，甚至連代表被告出庭之「專業人員」對於被告所認
          定「著名商標」之廣告商品之內容根本無法當庭舉證
          說明之可為佐證。被告自身不但將「大長今」歷史戲
          劇書籍之著作權與「他人著名商標」混淆，更在無法
          律明確授權之下，擅自擴張「混淆誤認」之解釋，完
          全禁止並排除「大長今」商標其他所有項目之依法登
          記權利，已違反「明確性原則」與「依法行政原則」
          等行政法一般原則。被告所引用之法規命令因「欠缺
          法律之明確授權」與「違反法律保留原則」而根本發
          生合法性問題，嚴重侵害了人民基本權，使原告依法
          申請商標登記之合法權利無端喪失，並且因此造成契
          約履行不能而無法進行原定之營業活動，致喪失工作
          、客戶與經濟收入，蒙受重大損失。依法所作成之行
          政處分，行政機關應該衡量「依法行政」、「公益原
          則」、「人民基本權」、「信賴保護原則」、「信賴
          利益」、「法安定性」等行政法之一般原則，再參照
          個案情形後，依據「比例原則」之適當性、必要性及
          衡量性作出行政處分。被告不但有違上述行政法之正
          當程序，亦未於處分書中陳列法律明確授權被告之合
          法條文。按商標法相關法律與判例皆無保護無權使用
          他人或無主商標之明確法律授權依據。被告之行為不
          但涉及職業與營業自由之侵害，更實質侵害了人民實
          體法權益云云。
        6.提出中國與香港地區「大長今」商標登記證明文件、
          本件原處分及訴願決定書等件影本為證。
    (二)被告主張：
      1.按商標「相同或近似於他人著名商標或標章，有致相關
        公眾混淆誤認之虞，或有減損著名商標或標章之識別性
        或信譽之虞者」，不得註冊，為商標法第23條第1項第
        12款前段所明定。又所稱「著名之商標或標章」，指有
        客觀證據足以認定該商標或標章，已廣為相關事業或消
        費者所普遍認知者，復為商標法施行細則第16條所明定
        。其認定標準並不以在我國註冊、申請註冊或已使用為
        前提要件，其保護範圍較一般註冊商標為廣，但仍然需
        為國內相關事業或消費者所知悉為要，並且不以使用於
        相同或類似商品為限（參照本局公告之著名商標或標章
        認定要點）。所謂「有致相關公眾混淆誤認之虞者」，
        係指商標或標章有使相關消費者對其所表彰之商品來源
        或產製主體產生混淆誤認之虞者而言。而判斷是否有混
        淆誤認之虞，被告公告之「混淆誤認之虞」審查基準（
        以下簡稱審查基準），列有各項相關參考因素。又商標
        近似及據以核駁商標是否著名二項要素，依前揭法條規
        定為必須具備之要件，其他參酌要素則視個案中是否存
        在而為斟酌，合先陳明。
      2.本件存在之相關因素之審酌：
        (1)二商標構成近似且近似程度極高：
          商標近似係指二商標予人之整體印象有其相近之處，
          若其標示在相同或類似的商品╱服務上時，以具有普
          通知識經驗之消費者，於購買時施以普通之注意，可
          能會有所混淆而誤認二商品╱服務來自同一來源或誤
          認不同來源之間有所關聯（「混淆誤認之虞」審查基
          準5.2.1參照）。本件原告申請註冊之「大長今」商
          標，其圖樣為單純橫書之中文印刷體「大長今」三字
          ，與韓國MBC電視公司改編自歷史人物而製播之宮廷
          劇名稱「大長今」完全相同，在亞洲地區、美國芝加
          哥之韓美電視台及我國播出時，其收視率極高，韓國
          MBC電視公司進而發展「大長今」一劇之周邊衍生商
          品，且早於本件商標之申請日93年8月6日前，同年8
          月5日自由新聞網已有報導該電視台推出之周邊商品
          熱賣之新聞，顯見「大長今」非僅為一韓國電視劇之
          名稱，且在本件商標提出申請之前，該電視台已有將
          「大長今」以商標之型態，使用於該電視劇周邊商品
          上之事實，足以使相關消費者認識其為表彰商品之商
          標，且二者商標中文完全相同，近似程度極高，以具
          有普通知識經驗之消費者，於購買時施以普通之注意
          ，可能會有所混淆而誤認二者來自同一來源，應屬構
          成近似之商標。
        (2)據以核駁商標為著名商標：
          經查「大長今」一劇內容係敘述韓國（朝鮮時代）第
          一個女御醫奮鬥成功之故事，於日本、香港等亞洲地
          區播出造成熱烈迥響創下收視佳績，甚至連美國芝加
          哥的韓美電視台亦熱烈播映廣受歡迎，而我國播出時
          收視率更高居第一，成為家喻戶曉之節目；「大長今
          」雖為戲劇名稱，惟其劇中介紹之許多藥材、食材、
          烹調方式等食療、養生方法、中醫等東方文化以長篇
          幅、鉅細靡遺唯妙唯肖方式，教人如何做藥膳、如何
          用中藥調理身體及治病救人，已成為時下熱門話題，
          進而發展「大長今」一劇之週邊商品，從電視劇、相
          關影音產品、食譜、漫畫、小說、觀光服務到飲食等
          不勝枚舉，並授權使用「大長今」商標於食補商品等
          ，讓電視台經由版權外銷及商品授權即獲利甚鉅；另
          我國之全國商業總會及財團法人台灣智庫等機構，在
          2005 年服務業跨業整合商機系列研討會中，甚至將
          「大長今」戲劇所衍生之經濟效益，即由電視劇延伸
          至其周邊商品之熱賣等，作為我國產業未來行銷創意
          之範例加以探討。且以「大長今」或「大長今、藥膳
          」透過網路搜尋，所得相關資料即有數萬筆之多，以
          上種種事實，堪認該「大長今」商標於本件「大長今
          」商標93年8月6日申請註冊時，已廣為相關事業或消
          費者所普遍認知而臻著名之程度。又近來該韓國MBC
          電視台更授權護膚專家推出大長今護膚系列，在香港
          透過屈臣氏首先販售，是原告以完全相同的中文「大
          長今」作為商標圖樣，指定使用於「素十全大補藥膳
          、濃縮藥膳肉汁、濃縮藥膳肉湯、藥膳肉速食調理包
          、藥膳肉湯、藥膳雞、罐裝瓶裝盒裝袋裝之青草藥膳
          湯．．．．紫菜、泡菜、醬菜、蘿蔔乾、海苔醬、紫
          菜醬、醃漬菜」等與韓國傳統菜餚泡菜以及養生藥膳
          相關之商品，有致相關公眾對其提供商品來源產生混
          淆誤認之虞。
        (3)相關消費者對據駁商標之熟悉程度高：
          相關消費者對衝突之二商標如均為相當熟悉者，亦即
          二商標在市場並存之事實已為相關消費者所認識，且
          足以區辨為不同來源者，則應儘量尊重此一併存之事
          實。相關消費者對衝突之二商標如僅熟悉其中之一者
          ，則就該較為被熟悉之商標，應給予較大之保護。（
          「混淆誤認之虞」審查基準5.6.1及5.6.2參照）。查
          以「大長今」一劇於亞洲地區、美國芝加哥之韓美電
          視台及我國播出時，其收視率極高走紅之程度觀之，
          據以核駁商標顯較本件商標為我國消費者所熟悉，已
          無疑義，則應就較為消費者被熟悉之據駁商標，給予
          較大之保護。
       3.綜合二者商標圖樣高度近似、據以核駁商標之著名程
         度及相關消費者對二者商標熟悉之程度等各項因素，
         客觀上判斷本件商標應有使相關公眾對其所表彰之商
         品來源或產製主體發生混淆誤信而予購買之虞，自有
         商標法第23條第1項第12款規定之適用。
       4.至原告所舉以其他韓劇名稱作為商標而獲准註冊案例
         ，如「情定大飯店」、「冬季戀歌」、「商道」、「
         火花」等，其圖樣、案情與本件並不相當，經查僅為
         一般名詞或敘述語，並無使人與商品產生特殊涵義之
         聯想，與本件商標之「大長今」特指某醫藥護理養生
         專家之情形迥異，案情自屬有別，況基於商標審查個
         案拘束原則，亦不得比附援引執為本件應准註冊之有
         利論據；另所述案外人已取得香港地區「大長今」商
         標優先權一節，核與本件無涉，併予陳明等語。
    理  由
一、按「商標有下列情形之一者，不得註冊：一二、相同或近似
    於他人著名商標或標章，有致相關公眾混淆誤認之虞，或有
    減損著名商標或標章之識別性或信譽之虞者。但得該商標或
    標章之所有人同意申請註冊者，不在此限。」，商標法第23
    條第1 項第12款定有明文。次按「本法所稱之著名，指有客
    觀證據足以認定已廣為相關事業或消費者所普遍認知者。」
    ，商標法施行細則第16條亦定有明文。又判斷有無混淆誤認
    之虞，應參酌商標識別性之強弱、商標之近似及商品、服務
    類似等相關因素之強弱程度、相互影響關係及各因素等綜合
    認定是否已達有致相關公眾產生混淆誤認之虞。
二、本件原告於93年8月6日以「大長今」商標，指定使用於商標
    法施行細則第13條所定商品及服務分類表第19類之「素十全
    大補藥膳、濃縮藥膳肉汁、濃縮藥膳肉湯、藥膳肉速食調理
    包、藥膳肉湯、藥膳雞、罐裝瓶裝盒裝袋裝之青草藥膳湯、
    高湯塊、高湯、高湯粉、黑木耳、蒟蒻、紅棗、紫菜、泡菜
    、醬菜、蘿蔔乾、海苔醬、紫菜醬、醃漬菜」商品，向被告
    申請註冊，經被告審查，認本件商標圖樣上之「大長今」與
    韓國MBC電視公司改編自歷史人物所製播之著名連續劇「大
    長今」劇名相同，指定使用於素十全大補藥膳、濃縮藥膳肉
    汁、濃縮藥膳肉湯等與韓國傳統菜餚泡菜及養生藥膳相關商
    品，人蔘茶等與養生相關產品，有致相關公眾對其提供商品
    之來源，產生混淆誤認之虞，以94年8月17日商標核駁第
    287260 號審定書所為核駁之處分，原告不服，提起訴願亦
    遭駁回等情為兩造所不爭，且有上開各函文、原處分及訴願
    決定書等件影本附訴願機關卷可稽。
三、原告主張被告所引據之韓國電視劇「大長今」僅屬戲劇之名
    稱，並非商標型態之使用，且未提出韓國MBC電視公司使用
   「大長今」商標已達著名程度之相關證據，自不能謂原告以
    系爭商標圖樣指定使用於素十全大補藥膳等商品申請註冊，
    有致相關消費者產生混淆誤認之虞云云，惟其主張為被告所
    否認。被告則稱「大長今」為韓國MBC 電視公司製作之連續
    劇，劇情敘述15世紀朝鮮時代第一個女御醫奮鬥成功之故事
    ，該劇在日本、香港、美國等地播放時均廣受歡迎，在我國
    播出時收視率，更高居第一，成為家喻戶曉之節目，而劇中
    所介紹之藥材、食材、烹調方式、養生方法，已成為時下熱
    門話題，從而原告以相同之中文「大長今」作為商標圖樣，
    指定使用於其所指定人蔘茶等與養生相關商品，客觀上有致
    相關消費者對其所表彰商品之來源或產製主體，產生混淆誤
    認之虞，資為爭議。
四、(一)按商標法於92年5月28日修正公布全文94條（自公布日起6
      個月後施行），將商標法第37條第7款原條文：「商標圖
      樣有左列情形之一者，不得申請註冊：七、相同或近似
      於他人著名之商標或標章，有致公眾混淆誤認之虞者。但
      申請人係由商標或標章之所有人或授權人之同意申請註冊
      者，不在此限。」修正後移列為現行商標法第23條第1項
      第12款規定：「商標有下列情形之一者，不得註冊：十
      二、相同或近似於他人著名商標或標章，有致相關公眾混
      淆誤認之虞，或有減損著名商標或標章之識別性或信譽之
      虞者。但得該商標或標章之所有人同意申請註冊者，不在
      此限。」，其修正理由略以：三、修正第一項不得註冊之
      事由，並調整款次，茲分述如下：…（一二）第十二款為
      現行條文第七款修正後移列。說明如下：（一三）世界智
      慧財產權組織（WIPO）於一九九九年九月公布關於著名商
      標保護規定共同決議事項，該決議明確指明對著名商標之
      認定，應考量以商品或服務之相關公眾之認識，而非以一
      般公眾之認知判斷之；又除防止與著名商標產生混淆誤認
      之虞外，並應避免對著名商標之減損（dilution）產生，
      基於ＡＰＥＣ於八十九年三月決議會員國應遵守WIPO該決
      議，爰將「公眾」修正為「相關公眾」，並增訂有減損著
      名商標或標章之識別性或信譽之虞者，不得註冊。（一四
      ）本款規定主要是為保護著名商標或標章所有人之權益而
      設，如經該所有人同意，即無保護之必要，現行條文所稱
      授權人，原係指經商標或標章所有人同意得授權他人申請
      註冊之人，此種人同意，本質上即屬所有人之同意，無特
      別規定之必要，為免疑義，爰將「或授權人」刪除等語。
    (二)商標法所稱之著名，指有客觀證據足以認定已廣為相關事
      業或消費者所普遍認知者，該法第93條授權訂定之施行細
      則第16條已有明文。被告為認定商標法第23條第1項第12
      款所稱之著名商標或標章，特訂定「著名商標或標章認定
      要點」（第1點參照）；本法所稱著名商標或標章，指有
      客觀證據足以認定已廣為相關事業或消費者所普遍認知者
      （第2 點參照）；判斷相關事業或消費者，係以商標或標
      章所使用商品或服務之交易範圍為準，包括下列3 種情形
      ，但不以此為限：(1)商標或標章所使用商品或服務之實際
      或可能消費者。(2)涉及商標或標章所使用商品或服務經銷
      管道之人。(3)經營商標或標章所使用商品或服務之相關業
      者（第3 點參照）；商標或標章已為上述所列其中之一相
      關事業或消費者所普遍認知者，應認定為著名之商標或標
      章（第4 點參照）；著名商標或標章之認定，應就個案情
      況考量下列足資認定為著名之因素：(1)相關事業或消費者
      知悉或認識商標或標章之程度。(2)商標或標章使用期間、
      範圍及地域。(3)商標或標章推廣之期間、範圍及地域。所
      謂商標或標章之推廣，包括商品或服務使用商標或標章之
      廣告或宣傳，以及在商展或展覽會之展示。(4)商標或標章
      註冊、申請註冊之期間、範圍及地域。但須達足以反映其
      使用或被認識之程度。(5)商標或標章成功執行其權利之紀
      錄，特別指經曾經行政或司法機關認定為著名之情形。(6)
      商標或標章之價值。(7)其他足以認定著名商標或標章之因
      素（第5 點參照）；上述各項因素得依下列證據證明之：
      (1)商品或服務銷售發票、行銷單據、進出口單據及其銷售
      數額統計之明細等資料。(2)國內、外之報章、雜誌或電視
      等大眾媒體廣告資料。(3)商品或服務銷售據點及其銷售管
      道、場所之配置情形。(4)商標或標章在市場上之評價、鑑
      價、銷售額排名、廣告額排名或其營業狀況等資料。(5)商
      標或標章創用時間及其持續使用等資料。(6)商標或標章在
      國內、外註冊之文件。包括其關係企業所為商標或標章註
      冊之資料。(7)具公信力機構出具之相關證明或市場調查報
      告等資料。(8)行政或司法機關所為相關認定之文件。(9)其
      他證明商標或標章著名之資料（第6 點參照）；著名商標
      或標章之認定，不以在我國註冊、申請註冊或使用為前提
      要件（第7 點參照）；商標或標章不以商標或標章所有人
      自行使用者為限，其關係企業或第三人所為商標或標章之
      使用資料，得併入本要點5 各項因素考量（第8 點參照）
      ；商標或標章之使用證據，應有其圖樣及日期之標示或得
      以辨識其使用之圖樣及日期的佐證資料，並不以國內為限
      ，但於國外所為之證據資料，仍須以國內相關事業或消費
      者得否知悉為判斷（第9 點參照）；著名商標或標章之認
      定，應由商標專責機關就本要點6 所列證據，綜合要點5
      各項認定因素判斷之，但眾所周知之事實，不在此限（第
      10點參照）。而被告所訂上開認定要點，核係參照世界智
      慧財產權組織公布關於著名商標保護之相關規定與原則而
      訂定，且與我國商標法之規定並無牴觸，自得予以適用。
      又被告為商標註冊之專責機關，於審查申請註冊之商標或
      標章所相同或近似於他人之商標或標章，是否著名時，應
      受該要點之拘束，以資作為判斷之依據與基準。準此，本
      件系爭商標應否准予註冊，自應審查被告是否有依上開認
      定要點而為著名商標之審查認定。
    (三)經查，被告原處分以系爭商標圖樣上之中文「大長今」，
      為韓國MBC 電視公司製作之連續劇，內容敘述15世紀朝鮮
      時代（韓國）第1 個女御醫奮鬥成功之故事，該劇在日本
      、香港、美國等地播放時均廣受歡迎，在我國播出時收視
      率更高居第一，成為家喻戶曉之節目，劇中所介紹之藥材
      、食材、烹調方式、養生方法，已成為時下熱門話題，系
      爭商標未經其同意，以相同之中文「大長今」作為商標圖
      樣，指定使用於素十全大補藥膳、濃縮藥膳肉汁、濃縮藥
      膳肉湯等與韓國傳統菜餚泡菜及養生藥膳相關商品，人蔘
      茶…等與養生相關產品，客觀上不無使消費者對其所表彰
      商品之來源或產製主體，產生混淆誤信而予購買之虞云云
      ，爰不准系爭商標之註冊，固非無見。惟揆諸前揭規定及
      說明，被告關於據以核駁商標係著名商標之認定，有未依
      上開認定要點而為認定之違法，茲析述如下：
      1.韓國MBC 電視公司92年11月出品，93年5 月24日、93年
        6 月7 日、93年7 月22日、93年8 月2 日、94年12月19
        日、95 年6月13日、95年7 月17日、95年8 月4 日陸續
        於我國行政院新聞局送審核准之中文片名「大長今」連
        續劇（其外文片名分別為「JEWEL IN THE PALACE 」或
        「JANGGEUM' S DREAM 」），係於93年7 月間在臺灣地
        區之GTV 戲劇台首次播出，有被告訴訟代理人於本院95
        年12月21日言詞辯論期日當庭提出之錄影節目影片資料
        查詢、錄影節目影片明細、維基百科網路資料等附本院
        卷可稽，則原告於93年8 月6 日以「大長今」商標，指
        定使用於商標法施行細則第13條所定商品及服務分類表
        第19類之素十全大補藥膳、濃縮藥膳肉汁、濃縮藥膳肉
        湯等與韓國傳統菜餚泡菜及養生藥膳相關商品，人蔘茶
        …等與養生相關產品，向被告申請註冊當時，該連續劇
        僅在臺灣播放月餘，中文「大長今」圖樣在客觀上是否
        已廣為相關事業或消費者所普遍認知，並非無疑。原處
        分雖認定該連續劇在日本、香港、美國等地播放時均廣
        受歡迎云云，惟依被告訴訟代理人所提維基百科網路資
        料所示，該連續劇在日本、香港播放之時間，分別為93
        年10月、94年1 月（至該連續劇在美國播放之時間，並
        未見被告提出相關證據資料），均晚於原告申請註冊商
        標之日，且該連續劇在日本、香港、美國等地播放時，
        是否使用中文「大長今」圖樣？亦未見被告提出相關證
        據資料，尚不得遽認中文「大長今」圖樣在客觀上已廣
        為相關事業或消費者所普遍認知。再者，依被告訴訟代
        理人所提維基百科網路資料所示，韓國播出該連續劇之
        日期為92年9 月15日至93年3 月30日〔其首播日期
        （92年9 月15日）早於我國行政院新聞局「錄影節目影
        片明細」所載該連續劇之出品日期（92年11月），該出
        品日期之記載，似未確實〕，雖早於原告申請註冊商標
        之日，然依上開認定要點第9 點之規定，被告亦須提出
        在韓國使用中文「大長今」圖樣及日期之標示或得以辨
        識其使用之圖樣及日期的佐證資料而為國內相關事業或
        消費者得以知悉者；否則，即無從得出據以核駁商標在
        客觀上已廣為相關事業或消費者所普遍認知之結論。
      2.且依被告訴訟代理人於95年12月21日言詞辯論期日提出
        本院卷附之「大長今」於韓國登記之商標註冊資料顯示
        ，其申請日為2004年10月25日，獲准註冊日為2005年3
        月29日；又韓國版權係由版權擁有人Heewon
        Entertainment Inc.授權我國群英社國際股份有限公司
        於95年1 月9 日向被告申請「大長今」之商標註冊，而
        於95年11月1 日獲准公告註冊，有被告商標註冊簿影本
        附本院卷可稽；足見上開於韓國及我國註冊之「大長今
        」商標，均晚於原告申請註冊日－93年8 月6 日，如何
        能得出據以核駁商標在客觀上已廣為相關事業或消費者
        所普遍認知之結論？
      3.被告又稱我國全國商業總會及財團法人台灣智庫等機構
        在2005年服務業跨業整合商機系列研討會中，以系爭商
        標作為我國產業未來行銷創意之範例加以探討云云。惟
        查，該研討會係於94年召開，亦晚於原告申請註冊商標
        日之93年8 月6 日；而依原處分卷附該研討會網路報導
        內容，並未舉出申請時據以核駁商標之使用證據，自不
        能以之作為據以核駁商標於原告申請註冊當時已為著名
        商標之證據。
      4.被告復稱韓國MBC電視公司自播出「大長今」連續劇之
        後，進而發展周邊衍生商品，並授權使用「大長今」商
        標於食補商品等云云；然查，被告並未提出據以核駁商
        標係如何使用其圖樣及日期之標示或得以辨識其使用之
        圖樣及日期等佐證資料，則據以核駁商標是否於申請時
        即屬廣為相關事業或消費者所普遍認知，尚待被告進一
        步調查事證加以檢驗。
      5.綜上以觀，依本件被告所提事證，尚難推認據以核駁商
        標於申請時已屬廣為相關事業或消費者所普遍認知；被
        告有關本件之著名商標之認定，核未符合商標法施行細
        則第16條之須「有客觀證據足以認定已廣為相關事業或
        消費者所普遍認知者」之規定，亦有違其訂定之「著名
        商標或標章認定要點」之認定標準。
五、本件原處分就據以核駁商標遽為著名商標之認定，於法既有
    未合，則原處分認原告申請之系爭商標有商標法第23條第1
    項第12款之不准註冊之情事，逕為核駁之審定，即有違誤；
    訴願決定未予糾正，亦有未合。原告訴請撤銷訴願決定及原
    處分，為有理由，應予准許。再按行政法院對於人民依第5
    條規定請求應為行政處分或應為特定內容之行政處分之訴訟
    ，原告之訴雖有理由，惟案件事證尚未臻明確，應判命行政
    機關遵照其判決之法律見解對於原告作決定，行政訴訟法第
    200 條第4 款定有明文。本件關於原告之訴是否合於商標法
    應准註冊之其他要件，尚待被告完成實質審查，是本件事證
    尚未臻明確，原告所提起之課予義務訴訟，尚未達全部有理
    由之程度；爰依前開規定，判命被告對於原告93年8 月6 日
    「大長今」商標註冊申請案（申請案號：000000000 ），應
    遵照本判決之法律見解作成決定。又本件事證尚未明確，已
    如前述；原告其餘之訴，其請求判命被告應作成核准原告所
    申請第000000000 號「大長今」商標註冊之行政處分，尚非
    有據，不應准許，應予駁回。
據上論結，本件原告之訴為一部有理由，一部無理由，爰依行政
訴訟法第200條第4款、第104條，民事訴訟法第79條，判決如主
文。
中    華    民    國    95    年    12    月   28     日
                       第五庭審判長法  官  張瓊文
                                   法  官  王碧芳
                                   法  官  蕭忠仁
上為正本係照原本作成。
如不服本判決，應於送達後20日內，向本院提出上訴狀並表明上
訴理由，如於本判決宣示後送達前提起上訴者，應於判決送達後
20日內補提上訴理由書（須按他造人數附繕本）。
中    華    民    國    95    年    12    月   28     日
                                   書記官  蕭純純


司法院資訊處製作；財團法人民間司法改革基金會備份。
